臺灣高等法院刑事判決　　　　　　　　 94年度上易字第795號
上　訴　人　臺灣宜蘭地方法院檢察署檢察官
被　　　告　甲○○
上列上訴人因竊盜案件，不服臺灣宜蘭地方法院93年度易字第
443號，中華民國94年4月12日第一審判決（起訴案號：臺灣宜蘭
地方法院檢察署92年度偵字第2966號、93年度偵緝字第143號）
，提起上訴，本院判決如下：
    主  文
上訴駁回。
    事  實
一、甲○○於民國（下同）92年7月間，擔任宜蘭縣冬山鄉○○
    ○○○路頭蘇段五一六標鵬泰工業股份有限公司（下稱鵬泰
    公司）工地管理員，負責現場工地器械及人員管理，為從事
    業務之人。詎其得知莊盟和因久未領得工錢，經濟窘困三餐
    不濟，竟與莊盟和基於共同意圖為莊盟和不法所有概括犯意
    ，由甲○○將工地吊車與拖板車鑰匙交予莊盟和後，由莊盟
    和將甲○○業務上持有之鵬泰公司所有鋼板於不詳時間載離
    工地並售予年籍姓名不詳之人，所得款項新臺幣（下同）三
    萬餘元則均由莊盟和用以支付房租及家庭生活開銷。詎莊盟
    和因出售鋼板所得款項仍不足繳付租金，約一星期後甲○○
    與莊盟和遂再承前為莊盟和不法所有之犯意，經甲○○交付
    吊車及拖板車鑰匙予莊盟和之相同手法，由莊盟和將甲○○
    業務上持有之鵬泰公司所有鋼板載離工地再出售年籍姓名不
    詳之人，得款三萬餘元，前後約計售出甲○○之業務上持有
    之鵬泰公司所有鋼板32片。嗣於92年8月23日13時許，鵬泰
    公司法定代理人黃錦盛在宜蘭縣壯圍鄉○○路○段83號前空
    地發現鵬泰公司所有之鋼板片，始報警循線查獲。
二、案經鵬泰公司法定代表人黃錦盛告訴暨宜蘭縣警察局羅東分
    局報告臺灣宜蘭地方法院檢察署檢察官偵查起訴。
    理  由
一、訊據被告甲○○坦承於擔任鵬泰公司工地管理員期間，將保
    管持有中鵬泰公司所有之鋼板交莊盟和以吊車及拖板車載離
    工地等情，惟辯稱略以：「北宜高速公路頭蘇段五一六標工
    地完成後即停工二月，等待武荖坑橋拓寬工程開工，此段期
    間莊盟和自行外包小工程，但欠鋼板，便與之商量借用鵬泰
    公司鋼板。係允諾將保管持有之鵬泰公司所有，在北宜高速
    公路五一六標工地未使用而目前正待命中之鋼板借予莊盟和
    使用，並約定在鋼板須在武荖坑橋拓寬工程開工前返還，莊
    盟和答應後其便由莊盟和以吊車將鋼板載離工地。嗣至武荖
    坑橋拓寬工程開工前其即聯繫莊盟和儘速返還鋼板，才知悉
    莊盟和已將鋼板售出」等語。然查：
(一)、本件業具黃錦盛於警詢、偵查、原審證稱：「被告跟我說他
    將鐵板借給莊盟和，找回來的十四塊鐵板，因每片鋼片上都
    有我們鑽的孔，我能確認是我的」等語（宜蘭縣警察局羅東
    分局刑事案件偵查卷宗警羅刑字第09200017964號第10頁反
    面、第2966號偵卷第21頁、原審卷第33頁）。
(二)、且證人潘胤竹於警詢陳稱：「92年7月3日，因我們公司旭盛
    營造在北宜高速公路，要整地移到別的工地時，發現多了十
    四塊鋼板，我叫林松枝載運到宜縣壯圍鄉○○路○段83號旁
    空地擺放」等語（宜蘭縣警察局羅東分局刑事案件偵查卷宗
    警羅刑字第09200017964號第6頁反面至7頁）。
(三)、又證人林松枝於警詢證稱：「是工地監工潘胤竹於92年7月3
    日叫我載運十四片鋼板到宜縣壯圍鄉○○路○段83號旁空地
    暫放，均未再移動過」等語（宜蘭縣警察局羅東分局刑事案
    件偵查卷宗警羅刑字第09200017964號第19頁反面至20頁）
    等語。
(四)、且證人莊盟和於偵查、原審證稱：「當時因久未領取工錢，
    經濟狀況極差且已達三餐不濟之程度，其曾告知甲○○欲出
    售鵬泰公司所有之鋼板，甲○○出於同情而同意；但因第一
    次販售鋼板所得款項猶不足繳付房租，方再度載取鋼板出售
    變現。先後二次載出鋼板，均由甲○○交付吊車及拖板車鑰
    匙任其載離鋼板，但甲○○均未分得其出售鋼板所得之金錢
    」等語綦詳（原審卷第52至54頁）。衡之被告甲○○與證人
    莊盟和間無仇隙怨懟，況證人莊盟和因被告出自同情而無償
    提供其保管持有鋼板任其出售變現，亦因於原審證述對己身
    不利證詞將負擔刑事責任，自堪認定證人莊盟和結證情節確
    與真實相符，並非虛構抑或設詞誣攀被告甲○○之語，而足
    採信。
(五)、檢察官上訴雖略以：「工程公司現場工地，物料管理（鋼板
    ）與器械管理（貨車、吊車及其他工具），分屬不同單位或
    不同人管理。物料管理，負責公司物料（鋼板）進補與分配
    ，而器械管理（貨車、吊車及其他工具），則是負責器械之
    維修、分配與使用，兩者有清楚分際。器械管理人，不負責
    物料管理，不能碰物料管理。本件被告甲○○，乃現場監工
    、管理器械（不包括鋼板）之人，並非管理本件贓物（鋼板
    ）之人，亦非工地管理員，被告業務並不包括持有鋼板。被
　　告並非業務上持有鋼板之人，與刑法上業務侵占態樣不符，
  　本件應屬竊盜行為」等語，然查，「刑法上之竊盜罪，係以
    竊取他人所持有之物為成立要件，如對於自己持有之他人所
　　有物，而為不法取得之行為，即應成立侵占罪（19年上字第
  　1673號判例）」，「共犯中之林某乃味全公司倉庫之庫務人
    員，該被盜之醬油，乃其所經管之物品，亦即基於業務上關
    係所持有之物，竟串通上訴人等乘載運醬油及味精之機會，
    予以竊取，此項監守自盜之行為，實應構成業務上侵占之罪
    ，雖此罪係以身分關係而成立，但其共同實施者，雖無此特
    定關係，依刑法第31條第1項規定，仍應以共犯論（70 年台
    上字第2481號判例）」，而關於被告之職務，告訴人即鵬泰
    公司法定代表人黃錦盛於告訴狀已經詳細敘明：「負責看管
    的甲○○在沒有告知老闆的情況下同意莊盟和將公司的鐵板
    載出去」（偵卷第38頁），足見被告職務之一為對鋼板負責
    看管，是本件鋼板應為被告職務上所掌管之物，其所為情節
    與前述70年台上字第2481號判例所示監守自盜行為相同，實
    應構成業務上侵占之罪。
(六)、綜上，本件事證明確，被告犯行洵足認定，應依法論科。
二、論罪科刑部分：
(一)、查被告甲○○於92年7月間，係擔任宜蘭縣冬山鄉○○○○
    ○路頭蘇段五一六標鵬泰公司工地管理員，負責現場工地器
    械及人員之管理，為從事業務之人，此據其到庭自承在卷，
    復經證人鵬泰公司法定代理人黃錦盛到庭結證屬實，是其逕
    將業務上持有之鋼板交予莊盟和出售，核其所為係犯刑法第
    336條第2項之業務侵占罪。惟按因身分或其他特定關係之罪
    ，其共同實施或教唆幫助者，雖無特定關係仍以共犯論，刑
    法第31條第1項定有明文，故莊盟和雖非鵬泰公司雇用從事
    管理鋼板業務之人，但其與被告甲○○間因具有共同犯意聯
    絡與行為分擔，揆諸上開法條規定，仍應與被告甲○○所為
    本件犯行論以共同正犯。被告甲○○先後二次犯行，時間緊
    接，觸犯構成要件相同之罪，顯係出於概括犯意反覆為之，
    應依刑法第56條連續犯之規定論以一罪並加重其刑。
(二)、按「刑事訴訟法第300條所定科刑之判決，得就起訴之犯罪
    事實，變更檢察官所引應適用之法條，係指法院於不妨害事
    實同一之範圍內，得自由認定事實適用法律而言。而事實是
    否同一，應視檢察官請求確定其具有侵害性之基本社會事實
    是否同一而定，並以犯罪構成要件有無罪質上之共通性為具
    體判斷之標準。查本件檢察官對被告以竊盜罪提起公訴，而
    原判決變更檢察官起訴之法條，改判論處業務上侵占罪刑，
    核其變更法條前後兩罪之侵害財產法益、侵害之時、地及被
    害主體，均無差異，抑且其具有意圖為自己不法之所有之主
    觀犯意及侵害他人之物為犯罪客體之構成要件，並有罪質上
    之共通性，尚未逾越檢察官請求確定具有侵害性基本社會事
    實同一性之範圍（88年度台非字第350號判決參照）」、「
　　按刑事訴訟法第300條所謂變更起訴法條，係指在不擴張及
  　減縮單一法益及同一被害客體之原訴之原則下，法院得就有
    罪判決，於不妨害基本社會事實之範圍內，得自由認定事實
    ，變更檢察官所引應適用之法條而言。例如竊盜、侵占、詐
    欺取財三罪，其基本社會事實同為意圖為自己或第三人不法
    之所有，以和平手段取得他人之財物，侵害他人之財產法益
    。因之，檢察官如係以上述三種罪名中之任一罪名起訴，法
    院依其調查證據審理結果，就被告侵害單一法益之同一被害
    客體（即事實同一），如認被告犯罪手段有異於起訴書所認
    定者（例如起訴書認定被告係施用詐術取得系爭財物，法院
    認定係以竊取方法而取得系爭財物），即得變更起訴法條之
    罪名為其餘兩罪中之另一罪名是（81年台非字第423號）」
    ，本件公訴意旨雖認被告甲○○涉犯刑法第320條第1項之竊
　　盜罪嫌，然已於原審當庭變更起訴法條為刑法第336條第2項
  　之業務侵占罪嫌（原審卷第50頁），揆諸上揭判決意旨，於
    法核無不合。
(三)、原審認被告罪證明確，並適用刑事訴訟法第299條第1項前段
    ，刑法第28條、第56條、第336條第2項（檢察官變更之起訴
    法條）、第74條第1款，罰金罰鍰提高標準條例第1條前段之
    規定，審酌被告利用管理鵬泰公司工地器械之便，逕將業務
    上持有管領之鋼板交予莊盟和販售，嚴重侵害鵬泰公司財產
    法益，惟參酌其素行及到庭態度均佳，及其犯罪動機、目的
    、手段與造成鵬泰公司及社會整體經濟秩序損害程度等一切
    情狀，酌情量處有期徒刑捌月。且以被告甲○○前未曾受有
    期徒刑以上刑之宣告之事實，有臺灣高等法院被告全國前案
    紀錄表一份附卷可考，是其因同情友人莊盟和經濟困窘且三
    餐不濟，始未詳加思量以蹈刑章，且皆未拿取販售鋼板所得
    款項，認其經此偵審程序及科刑判決，已知警惕而無再犯之
    虞，故對被告甲○○所為刑之宣告，應以暫不執行為當，併
    予宣告緩刑二年，用啟自新。
(四)、經核原判決認事用法並無不合，量刑及緩刑之諭知均屬妥適
    ，檢察官上訴意旨認被告係竊盜指摘原判決不當，除與原審
    到庭執行職務之檢察官所為變更起訴法條之陳述不一以外，
    其主張與事證及70年台上字第2481號判例所示均不符，是其
    上訴為無理由，應予駁回。
據上論斷，應依刑事訴訟法第368條，判決如主文。
本案經檢察官王安明到庭執行職務。
中　　華　　民　　國　　94　　年　　6　　月　　15 　　日
　　　　　　　　　刑事第十七庭審判長法　官  吳啟民
 　　　　　　　　　　　　　　　　   法　官  林瑞斌
  　　　　　　 　 　　　　　　　　　法　官  施俊堯
以上正本證明與原本無異。
不得上訴。
                                    書記官  陳彥蕖
中　　華　　民　　國　　94　　年　　6 　　月　　15　　日
附錄：本案論罪科刑法條全文
中華民國刑法第336條第2項
對於業務上所持有之物，犯前條第1項之罪者，處六月以上五年
以下有期徒刑，得併科3000元以下罰金。
